【裁判字號】    89,訴,1427
【裁判日期】    900323
【裁判案由】    服務標章
【裁判全文】
臺北高等行政法院判決                            八十九年度訴字第一四二七號
                              .
    原      告  美商．美國聯合包裹服務公司
    代  表  人  伊利莎白．凱夫爾（助理秘書）
    訴訟代理人  庚○○律師
                戊○○律師    （兼送達代收人）
    右一人
      複代理人  己○○律師
    被      告  經濟部智慧財產局
    代表人      陳明邦（局長）
    訴訟代理人  丙○○
                乙○○
    參  加  人  瑞士商瑞士銀行股份有限公司
    代  表  人  爾斯．Ｐ．羅斯.
                羅夫．布格曼  .
    訴訟代理人  丁○○律師
                甲○○律師    （兼送達代收人）
右當事人間因服務標章事件，原告不服經濟部中華民國八十九年七月二十六日經（八
九）訴字第八九○八七九一二號訴願決定，提起行政訴訟，並經本院於九十年二月十
五日裁定參加人參加本件被告之訴訟。本院判決如左：
    主  文
原告之訴駁回。
訴訟費用由原告負擔。
    事  實
一、事實概要：緣參加人瑞士商瑞士銀行股份有限公司於八十六年十二月五日以「
    UBS Union Bank of Switzerland（fig.）」（BANK of Switzerland不在專用之
    列）作為申請號第00000000號「ＵＢＳ」服務標章之聯合服務標章，指
    定使用於當時商標法施行細則第四十九條所定商品及服務分類表第四十一類之籌
    辦講習會、研討會及體育競賽，舉辦各種文化藝術活動，音樂會之籌辦，娛樂表
    演服務，向被告（八十八年一月二十六日改制前為中央標準局）申請註冊。經被
    告准列為審定第一一三一○九號聯合服務標章（如附圖所示，以下稱系爭標章）
    。嗣原告以系爭標章之主要部分外文「UBS」字母相同或近似於原告著名之原告
    所據以異議之「UPS」及「UPS及圖」標章（以下合稱「據以異議標章」）有致公
    眾混淆誤認之虞，有違商標法第七十七條準用第三十七條第七款規定，對之提起
    異議。案經被告審查，以八十九年四月六日中台異字第八八一八○○號服務標章
    異議審定書為異議不成立之處分。原告不服，向經濟部提起訴顯，亦遭駁回，遂
    提起本件行政訴訟。
二、兩造聲明：
    (一)原告聲明求為判決：
    １、原處分及原訴願決定均撤銷。
    ２、命被告機關應為第一一三一０九號「UBS Union Bank of Switzerland （
        fig.）」聯合服務標章異議成立之審定。
    (二)被告聲明求為判決：駁回原告之訴。
三、兩造之爭點：系爭標章之主要部分外文「UBS」字母與原告據以異議標章是否有
    使一般消費者對其所表彰之營業服務來源或提供者產混淆誤認之虞？
    1.原告主張之理由：
(1)、系爭標章之主要部分外文「UBS」字母與原告所據以異議之「UPS」及「UPS及圖
    」標章互為比較，因「B」與「P」字母之外觀及讀音客觀上本即極相彷彿，因之
    ，彼此標章之外觀及讀音均極近似，一般消費者異時異地隔離觀察，應有致混同
    誤認之虞，二者為近似標章，洵無疑義。
(2)、查原告為世界第一大郵件包裹快遞公司，創始於一九０七年，迄今遞送網遍及歐
    、亞、美、澳等全球一百八十個以上之國家地區（包括台灣），一九九０年總遞
    送件數達二、九億，收益則為十三億美金，雇用員工全數為二十五萬二仟人，擁
    有航空遞送專機一百六十二架，九十年來，原告秉持著卓越的服務品質及體貼的
    待客態度，已迅速地於包裹快遞服務拔得頭籌，近年來更擴大服務領域採行多角
    化經營策略，而擴展其業務至各類服飾、手套、襪子、帽子、玩具鞋子、背包等
    產品。由於物美價廉已廣為消費者選用。原告更以公司外文名稱特取部分「
    United Parcel Service」各字母之首字字母「UPS」為商標，廣泛於世界一百五
    十餘個以上之國家地區，申請註冊於遞送服務及服飾商品，隨著原告足跡之遍及
    全球，據以異議之「UPS」標章亦成為歷史悠久，夙著盛譽之著名商標。凡此足
    徵，據以異議標章確已馳名國際，消費者一見之必能立即產生其為原告所專有之
    聯想，其為世界著名商標，洵無疑義然茲系爭標章以近似之外申請註冊，則系爭
    標章有致消費者混同誤認其來源之虞，至為灼然，徵諸首揭法條規定，系爭標章
    自不得獲准註冊。再者，系爭標章所指定使用之「籌辦講習會、研討會及體育競
    賽、舉辦各種文話藝術活動、音樂會之籌辦，娛樂表演服務」服務，與參加人之
    本業「金融業務」完全不同。如許參加人就「籌辦講習會、研討會及體育競賽、
    舉辦各種文化藝術活動、音樂會之籌辦、娛樂表演服務」服務領域註冊使用「
    UBS」商標，必然使消費大眾誤認該服務為原告所提供，造成消費誤信，衍生交
    易糾紛，而損及原告商譽。
2.被告主張之理由：
、本件原告固主張外文「UPS」係其公司外文名稱特取部分各字之起首字母，早於
    西元一九○七年創用於郵件包裹快遞服務之標章，其服務網遍及全球各地，另所
    營業務擴及各類服飾、手套、襪子、帽子等商品之產銷，除在世界多國及我國申
    准註冊外，復透過報章雜誌、電視等傳播媒體大量宣傳促銷已成為歷史悠久，夙
    著盛譽之著名標章，參加人以外觀及讀音近似之外文「UBS」作為系爭審定第一
    一三一○九號「UBS Union Bank of Switzerland（fig）」聯合服務標章圖樣主
    要部分之一申請註冊，自有首揭法條規定之適用云云；惟查參加人係瑞士大型銀
    行集團，根據一九九八年六月之「Euromoney」雜誌之報導，西元一九九七年之
    統計，其前身Schweizerische Bankgesellschaft（Union Bank of Switzerland
    ），名列世界第十大銀行，而依市場資本額之排行，一九九八年已躍居世界第三
    大銀行，系爭服務標章圖樣之外文「UBS」為參加人公司名稱之特取部分，早於
    西元一九六二年即用以表彰其銀行等業務，並已於美國、英國、澳大利亞、新加
    坡及韓國申准註冊，有參加人檢送之商標註冊資料、雜誌報導等證據資料影本附
    卷可稽。該「UBS」標章於銀行等業務，既已與據以異議標章於不同之業務領域
    併存使用多年，各具知名度，消費者應不難辨識。從而參加人以外文「UBS」作
    為審定第一一三一○九號「UBS Un ion Bank of Switzerland」聯合服務標章圖
    樣主要部分之一，指定使用於與據以異議服務標章使用之郵件包裹快遞服務及各
    類服飾、手套、襪子、帽子等商品性質有別之「籌辦講習會、研討會及體育競賽
    、舉辦各種文化藝術活動」等服務，客觀上難謂有使消費者對其所表彰之服務來
    源或營業主體產生混淆之虞。此有卷附行政院台八十九訴字第○○五一○號再訴
    願決定書意旨參照。揆諸前述說明，應無首揭法條規定之適用。
、系爭「UBS」標章使用於銀行等業務，與據以異議「UPS」標章使用於不同之業務
    領域併存使用多年，各具知名度，消費者已能區○○○○○段所述。是系爭標章
    指定使用於「籌辦講習會、研討會及體育競賽、舉辦各種文化藝術活動」等服務
    除與據爭標章使用之郵件包裹快遞服務及各類服飾、手套、襪子、帽子等商品之
    性質有別外，亦難謂有使消費者對其所表彰之服務來源或營業主體產生混淆誤認
    之虞，而無前揭條款之適用。另原告所舉被告中台異字第八六○八三八號、第八
    六○八三七號、第八七○○八六號、第八六一三二○號商標異議審定書撤銷「
    UPS及圖」等商標之審定，核其商標圖樣及案情與本件有別，原告自不得執為有
    利於本件之論據，併予陳明。
３、參加人主張之理由：
、系爭標章係由參加人合併前之公司名稱「Union Bamk of Switzerland」及參加
    人公司名稱特取部分「UBS」組成，與據以異議標章不構成近似：查參加人係瑞
    士第二大銀行，合併前名為「Schweizerische Bankgesellschaft (即Union
    Bank of Switzerland)」，其與Schweizerischer Bankverein (Swiss Bank
    Corporation)合併後，並命名為「UBS AG」。因此，系爭審定第一一三一○九號
    「UBS Union Bank of Switzerland」服務標章即以合併前之公司名稱及其公司
    名稱之特取部分所聯合組成，其除了「UBS」外，尚有「Union Bank of
    Switzerland」可資與據以異議標章「UPS」分辨，二標章洵不相似，至為顯然。
、系爭標章為著名標章，無致公眾混淆誤認之虞：又參加人為舉世聞名之大型銀行
    集團，聲譽卓著，其不僅享譽國際市場，亦為國人所熟知矣。查參加人之前手早
    在民國七十七年即於我國設立分公司，而參加人亦經經濟部認許在案，由此顯見
    ，參加人在國內推廣其業務已有多年之歷史，系爭標章早已為國內業界及消費者
    所普遍認知，故而原告執疑參加人之標章於國內之知名度，顯係多慮。更何況由
    於參加人在國際銀行界極為有名，連帶使以其公司名稱之特取部分作為表彰服務
    之系爭標章也成為一國際性著名標章，因此消費者當可清楚辨識二標章所表彰之
    服務之來源或提供者，殆無疑義。
、系爭標章與據以異議之標章已併存註冊及使用多年，業經各國商標主管機關認定
    ，依行政法院八十九年度判字第一二二四號判決見解，無致混淆誤認之虞：系爭
    服務標章自參加人創用迄今，已廣泛使用銀行、投資、保險等金融等業務上，近
    年來參加人並多角化經營其業務，擴展至各類電腦軟硬體設備、貴金屬、印刷品
    產品、甚至於籌辦講習會、舉辦藝文活動等服務方面。而參加人之「UBS Union
    Bank of Switzerland」服務標章除了取得國際註冊及墨西哥註冊外，參加人亦
    以「UBS」標章向世界多國商標主管機關申請註冊並取得專用權在案，包括美國
    、英國、澳大利亞、新加坡及韓國等國，而據以異議標章「UPS」亦於上述五個
    國家與「UBS」標章併存註冊，顯然各國商標主管機關均認為兩造標章之併存註
    冊並無混淆交易市場之虞。進一步言，縱令據以異議標章於郵件包裹快遞方面頗
    具知名度，而系爭標章亦在銀行及相關業務上使用多年，夙著盛譽，則客觀上實
    難謂有使一般消費者對其所表彰之營業服務來源或提供者產生混淆誤認之虞。類
    此案例，案經被告及行政法院認定「二商標在市場上以長期併存各自使用多年，
    已各自建立信譽，難謂有使一般消費者對二商標所表彰商品之性質及生產主體，
    有致混淆誤認之虞」，所在多有，可資佐證。
、系爭標章指定專用之服務，亦與據以異議標章之服務，迥不相同按商標法第二條
    明定「凡因表彰自己營業之商品，確具使用意思，欲專用商標者，應依本法申請
    註冊」，準此，商標法乃採註冊保護主義，即欲專用商標且確具使用意圖，即可
    申請註冊專用。如前所述，參加人欲使用「UBS Union Bank of Switzerland」
    服務標章於「籌辦講習會、研討會及體育競賽，舉辦各種文化藝術活動，音樂會
    之籌辦及娛樂表演」等服務上以多角化經營其業務，遂向被告提出申請註冊，此
    乃企業經營中極自然之事。而該等服務與據以異議標章之「郵件包裏快遞」服務
    性質迥異，為完全不相干之行業，依一般交易觀念，消費大眾根本不會將二者聯
    想在一起，更何況系爭標章乃參加人合併前之公司名稱及其公司名稱特取部分之
    聯合式標章，為一識別極強之標章，一般人一望即知係出自參加人，因此對於服
    務之來源或提供者自不可能產生混淆誤認。
、系爭標章無致公眾混淆之虞，亦經哥倫比亞商標主管機關認定在案。末查，原告
    於哥倫比亞亦曾對參加人之「UBS」標章提起異議，經該國商標主管機關審查後
    ，以「申請註冊之『UBS』商標與異議人據以異議之『UPS』商標之圖樣固有近似
    ，惟只要申請註冊商標指定使用之商品不含有據以異議商標指定相關商品或服務
    ，斷無致公眾混淆之虞，故二者之標章自可於市場併存」為由，認定原告之主張
    為無理由。再者，原告對於參加人所有之多件「UBS」標章亦向被告提出異議申
    請在案，經被告審查，均認同「UBS」標章於銀行等業務，既已與據以異議標章
    於不同業務領域併存使用多年，各具知名度，一般消費者應不難辨識。
   理   由
甲、程序部分：
本件原告起訴狀訴之聲明第二項原記載：「被告機關應撤銷第一一三一０九號「UBS
Union Bank of Switzerland（fig.）」服務標章審定」，原告並提出另案最高行政
法院八十九年判字第三六五二號判決之主文記載為據。惟按商標法上之救濟制度有三
︰（商標專用權）撤銷；（審定）異議；評定。各該事由分別規定於商標法第三十二
條第一項，第三十七條、第四十二條第一項及第五十二條。而各該商標法第三十二條
第一項之撤銷事由，第三十七條及第四十二條第一項之異議事由及第五十二條之評定
事由，如經提起行政訴訟，皆為不同之形成權。本件係依商標法第四十六條，就審定
公告之商標異議，就異議事由之存否，提起行政訴訟，其訴訟標的應為「異議之形成
權」，是其訴之聲明除了請求「撤銷原行政處分及原訴願決定」外，應係請求「由被
告另為異議成立之處分」。更何況，商標法上異議制度，乃針對審定而尚未獲准註冊
之商標所設之救濟制度。而對已獲准註冊之商標，商標法上既另有撤銷制度及評定制
度。原告訴之聲明二不免易使人誤與撤銷制度與評決制度相混淆，玆經本院行使闡明
權，原告乃更正如原告訴之聲明，先此敘明。
乙、實體部分：
一、按服務標章圖樣「相同或近似於他人著名之商標或標章，有致公眾混淆誤認之虞
    者」，不得申請註冊，為本件服務標章異議審定時商標法第七十七條準用第三十
    七條第七款所明定。又服務標章是否近似，應以具有普通知識經驗之消費者，於
    消費時施以普通所用之注意，有無混同誤認之虞判斷之。同法施行細則第五十條
    準用第十五條第一項定有明文。又所謂「著名商標或標章」，係指商標或標章有
    客觀證據堪認已廣為相關事業或消費者所普遍認知者而言，復為同施行細則第三
    十一條第一項所明定。又所謂「有致公眾混淆誤認之虞」，係指服務標章圖樣有
    使一般消費者對其營業服務之性質、來源或提供者發生混淆誤信之虞而言。本款
    之立法意旨在防止混淆，維護交易安全，保護消費大眾利益，故本款之適用除須
    有以相同或近似於他人著名之商標或標章申請註冊外，尚須因而有致公眾發生混
    淆誤認之虞者，始足當之。參加人於八十六年十二月五日以系爭標章向被告申請
    註冊，經被告准列為審定第一一三一○九號聯合服務標章。嗣原告以系爭標章之
    主要部分外文「UBS」字母相同或近似於原告著名之原告所據以異議標章，有致
    公眾混淆誤認之虞，有違商標法第七十七條準用第三十七條第七款規定，對之提
    起異議。案經被告審查，以八十九年四月六日中台異字第八八一八○○號服務標
    章異議審定書為異議不成立之處分等情。為兩造所不爭，並有系爭標章註冊簿影
    本、異議申請書、該異議審定書等件附卷可稽，堪認為實。原告不服，循序提起
    行政訴訟，主張：（一）、原告為世界第一大郵件包裹快遞公司，創始於一九○
    七年，一九九○年總遞送件數達三．九億，收益則為十三億美金，雇用員工全數
    為二十五萬二千人，擁有航空遞送專機一百六十二架，近年來更多角化經營業務
    至各類服飾、手套、襪子、帽子、玩具、文具、鞋子、背包等產品，並以公司外
    文名稱特取部分「United Parcel Service」各字母之首字字母「UPS」為商標，
    廣泛於世界一百五十餘個以上之國家地區，申請註冊於遞送服務及服飾商品，且
    透過商品型錄、文宣資料及報章雜誌廣告宣傳，該據以異議「UPS」及「UPS及圖
    」商標與標章確已馳名國際，其為世界著名商標，洵無疑義。茲關係人以外觀及
    讀音近似之外文「UBS」作為本件審定第一一三一○九號「UBS Union Bank of
    Switzerland（fig.）」服務標章圖樣主要部分之一申請註冊，自有首揭法條規
    定之適用，（二）參加人固然可謂於金融業務知名，究竟無法推論其於任何業務
    領域亦均著名，而系爭標章所指定使用之「籌辦講習會、研討會及體育競賽、舉
    辦各種文化藝術活動」等服務已超出參加人之本業「金融領域」服務領域，參加
    人除未提呈在該服務具體已享知名度之證據資料，又該服務與原告所專擅之「運
    送與遞送」業務相類似，二者併存，顯有致消費者混同誤之虞云云。惟查：
（一）、參加人係瑞士大型銀行集團，根據一九九人年六月之「Euromoney」雜誌之
        報導，西元一九九七年之統計，其前身Schweizerische Bankgesellschaft
        （Union Bank of Swizerland）名列世界第十大銀行，而依市場資本額之排
        行，一九九八年已躍居世界第三大銀行，系爭服務標章圖樣之外文「UBS 」
        為參加人公司名稱之特取部分，早於西元一九六二年即用以表彰其銀行等業
        務，並已於美國、英國、澳大利亞、新加坡及韓國申准註冊，有參加人檢送
        之商標註冊資料、雜誌報導等證據資料影本附卷可稽。該「UBS」標章於銀
        行等業務，既已與據以異議標章於不同之業務領域併存使用多年，各具知名
        度，消費者應不難辨識。從而參加人以外文「UBS」作為審定第一一三一○
        九號「UBS Union Bank of Switzerland（fig.）」服務標章圖樣主要部分
        之一，指定使用於與據以異議服務標章使用之郵件包裹快遞服務及各類服飾
        、手套、襪子、帽子、等商品性質有別之籌備講習會、研討會及體育競賽，
        舉辨各種文化藝術活動，音樂會之籌辨，娛樂表演服務，客觀上難謂有使消
        費者對其所表彰之服務來源或營業主體產生混淆之虞。揆諸前述說明，應無
        首揭法條規定之適用。
（二）、系爭標章指定使用於「籌辦講習會、研討會及體育競賽、舉辦各種文化藝術
        活動」等服務除與據爭標章使用之郵件包裹快遞服務及各類服飾、手套、襪
        子、帽子等商品之性質有別外，亦難謂有使消費者對其所表彰之服務來源或
        營業主體產生混淆誤認之虞，而無前揭條款之適用。另原告所舉被告中台異
        字第八六○八三八號、第八六○八三七號、第八七○○八六號、第八六一三
        二○號商標異議審定書撤銷「UPS及圖」等商標之審定，核其商標圖樣及案
        情與本件有別，原告自不得執為有利於本件之論據，併予陳明。
二、從而，原處分為異議不成立之處分，並無不合，訴願決定遞予維持，揆諸首揭說
    明，核無不當，均應予以維持。原告猶執前詞，請求撤銷原處分及訴願決定及命
    被告為異議成立之審定，均為無理由，應予駁回。
據上論結，原告之訴為無理由，爰依行政訴訟法第九十八條第三項前段，判決如主文
。
中      華      民      國     九十     年      三      月    二十三    日
                         臺 北 高 等 行 政 法 院  第 二 庭
                                           審 判 長 法  官  王立杰
                                                    法  官  黃本仁
                                                    法  官  劉介中
右為正本係照原本作成。
如不服本判決，應於送達後二十日內，向本院提出上訴狀並表明上訴理由，如於本判
決宣示後送達前提起上訴者，應於判決送達後二十日內補提上訴理由書（須按他造人
數附繕本）。
中      華      民      國     九十     年      三      月    二十六    日
                                                    書記官  黃明和


司法院資訊處製作；財團法人民間司法改革基金會備份。
